【裁判字號】    97,訴,14
【裁判日期】    970415
【裁判案由】    損害賠償
【裁判全文】
臺灣高等法院臺中分院民事判決            97年度訴字第14號
原      告  甲○○
            己○○
上列二人共同
訴訟代理人  吳榮昌律師
上列二人共同
複  代理人  陳世川律師
上列二人共同
複  代理人  乙○○    住台中市.
被      告  辛○○    住南投縣.
                        號
            戊○○    住南投縣.
            丁○○    住南投縣.
            丙○○    住南投縣.
前列四人共同
訴訟代理人  李明海律師
前列四人共同
複  代理人  庚○○    住台中市.
上列當事人間因被告誣告上訴案件，經原告提起刑事附帶民事訴
訟，請求損害賠償，經本院刑事庭裁定移送（96年度附民字第89
號），本院於中華民國97年4月1日言詞辯論終結，判決如下：
    主  文
原告之訴駁回。
訴訟費用由原告負擔。
    事實及理由
一、按不變更訴訟標的，而補充或更正事實上或法律上之陳述者
    ，非屬訴之變更或追加，民事訴訟法第256條、第463條定有
    明文。本件原告起訴聲明第二項原求為判決：被告等應連帶
    給付原告各新台幣（下同）80萬元，及自附帶民事訴訟起訴
    狀繕本送達翌日起至清償日止，按年息百分之5計算之利息
    （見本院附民卷第1-2頁）。經受命法官闡明後，嗣於97年3
    月6日具狀更正上開聲明為：被告等應連帶給付原告甲○○
    80萬元，及自附帶民事訴訟起訴狀繕本送達翌日起至清償日
    止，按年息百分之5計算之利息；被告等應連帶給付原告己
    ○○80萬元，及自附帶民事訴訟起訴狀繕本送達翌日起至清
    償日止，按年息百分之5計算之利息（見本院訴卷第47-48頁
    ）。經核屬不變更訴訟標的，而單純補充或更正法律上之陳
    述，揆諸前開說明，於法自無不合，應予准許，合先敘明。
二、本件原告起訴主張：
(一)、被告等因分割繼承被繼承人謝牡丹之遺產，明知各繼承人均
    同意遺產分割方法，並由原告己○○與被告等協同委託原告
    甲○○代其撰寫遺產分割協議書為真實，竟意圖使原告等受
    刑事處分，故意虛構原告等串謀偽造遺產分割協議書及原告
    己○○侵占存款等不實之事項，而向台灣南投地方法院檢察
    署誣告原告等偽造文書等罪，其後，經台灣南投地方法院94
    年度訴字第610號暨鈞院95年度上訴字第406號偽造文書等案
    件判決原告等無罪，並確定在案，被告等之行為顯係觸犯刑
    法上之誣告罪。經原告等對被告提出自訴，案經台灣南投地
    方法院95年度字第8號判決被告等各處有期徒刑6月，緩刑3
    年，被告等不服該判決而提起上訴，由鈞院96年度上訴字第
    385號誣告一案，各判決辛○○、戊○○、丁○○、丙○○
    各有期徒刑6月，均減為有期徒刑3月，緩刑三年確定。
(二)、查原告己○○係以經商販售成衣為業之商人；原告甲○○係
    執業地政士，一向商譽極獲好評，且亦均賴社會大眾以信用
    公正無私之信任而維護事業之尊嚴與信譽，詎因被告等不法
    之誣告，致親朋戚友、社會大眾均誤認原告等之為人缺法誠
    信、專門以不法之手段經營業務，連同胞弟妹亦以偽造文書
    之手段而圖霸佔遺產，因而使原告等之名譽受損至深且鉅。
    原告等自93年6月間起遭被告等誣告至95年6月間法院判決無
    罪確定止，長達兩年之久，日夜氣憤擔心受辱，精神上所受
    之痛苦煎熬，非筆墨所能形容；且須時常奔波於法院應訊，
    非但無心於生意業務之經營，減少收入，且需聘請律師辯護
    ，花費不眥，並因客戶之誤會產生不信任感，致業務生意一
    落千丈。
(三)、對於被告抗辯之陳述：侵權行為損害賠償請求權之時效期間
    應從鈞院95年上訴字第406號二審判決原告偽造文書、侵占
    無罪確定才開始起算，所以並沒有罹於時效的問題。
(四)、爰依侵權行為之法律關係提起本訴，並聲明求為判決：(1)被
    告等應將台灣南投地方法院94年度訴字第610號偽造文書等
    案件刑事判決全文以判決同號字體刊登於自由時報社會版（
    即B1版）壹天；(2)被告等應連帶給付原告甲○○80萬元，及
    自附帶民事訴訟起訴狀繕本送達翌日起至清償日止，按年息
    百分之5計算之利息；(3)被告等應連帶給付原告己○○80萬
    元，及自附帶民事訴訟起訴狀繕本送達翌日起至清償日止，
    按年息百分之5計算之利息；(4)請准原告提供擔保宣告假執
    行；(5)訴訟費用由被告連帶負擔。
三、被告則抗辯稱：
(一)、查原告己○○與被告等之母謝牡丹於92年10月10日死亡，因
    被告等發存證信函告知原告己○○須出面說明，否則涉有偽
    造文書及盜領侵占罪嫌，原告己○○乃電邀被告等，於92年
    11月26日下午2點至原告甲○○代書處所說明為何將被繼承
    人謝牡丹存款盜領一空之事由，當日並非為協議遺產分割之
    事而前往原告甲○○處所。且被告於發現係原告等原所稱之
    聯繫文件竟變成遺產分割協議書時，立即以92年12月12日草
    屯郵局存證信函第829號、93年2月12日草屯郵局存證信函第
    49號，通知原告撤銷該遺產分割協議之意思表示。又被告等
    因懷疑遺產分割協議書作假及盜領侵占在提出告訴後，歷經
    檢察官不起訴、再議、起訴之偵查程序，其間並經測謊結果
    顯示原告等有說謊跡象（參台灣南投地方法院檢察署94年調
    偵字第4號、第11號起訴書）。從而，被告等在真相不明且
    有正當懷疑之情形下，訴請檢察官以其職權查明事實，或於
    第一審法院判決原告等無罪之後，聲請檢察官提起上訴並亦
    同判決原告等無罪，核均屬憲法所保障人民訴訟權利之正當
    行使，難認有何故意或過失可言，行為亦無不法性，與侵權
    行為之要件不合。
(二)、況侵權行為損害賠償請求權，自被告93年3月19日提起偽造
    文書及侵占告訴時起算消滅時效期間，業已罹於消滅時效。
(三)、原告並未舉證其名譽損害之痛苦情形，而原告等亦已因被告
    等被判處誣告罪刑，受法律制裁，而還原告等清白，原告在
    社會上之名譽顯未受損害，並無精神上痛苦可言，故請求慰
    藉金顯屬無據。另原告僅泛言氣憤難消，生意業務之經營減
    少云云者，是係有關財產之損失，與名譽損害毫無相干。退
    步言之，縱認被告有侵權行為之責任，原告請求之慰藉金亦
    實屬過高，且原告非社會名人，無將判決全文刊登於報紙之
    必要，並聲明求為判決：原告之訴駁回；訴訟費用由原告等
    負擔；如受不利之判決，願供擔保請准宣告免為假執行。
四、兩造不爭執之事實如下（參本院55頁反面及次頁） ：
(一)、原告己○○與被告為兄弟姐妹，渠等母親謝牡丹於92年10月
    10日死亡，遺有坐落南投縣草屯鎮○○段第86、87-1地號土
    地應有部分2分之1及其上門牌號碼：即南投縣草屯鎮○○○
    路171巷20號房屋應有部分2分之1及草屯農會定期存款187萬
    元等。
(二)、兩造曾於92年11月26日至原告甲○○經營之代書事務所簽名
    （在何文件上簽名，則有爭執，原告稱係在遺產分割協議書
    上簽名，但為被告所否認）。
(三)、嗣被告以：渠等於92年11月26日至代書事務所簽名者，係要
    留姓名、住址電話連絡之空白紙張，竟遭原告己○○偽造不
    實遺產分割協議書，原告己○○又為圖其自己及其子胡志昌
    不法之所有，竟於92年10月13日持其所有之身分證、印章及
    謝牡丹名下之活期存款、定存單6張，至南投縣草屯鎮農會
    信用部分辦理定期存款單之解約，並將解約後之現金，轉存
    入其子胡志昌所開立之第一商業銀行草屯分行之活期存款帳
    戶中，涉有偽造私文書、行使偽造私文書及侵占罪嫌，於93
    年3月22日向南投地方法院檢察署提出刑事告訴，由檢察官
    與被告戊○○告原告2人涉犯偽造私文書等罪併案審理並偵
    查起訴後，經南投地方法院94年訴字第610號及本院95年上
    訴字第406號偽造文書等一案，以原告2人罪嫌不足，均判決
    無罪確定。
(四)、原告於獲判無罪確定後，於95年7月18日對被告辛○○、丙
    ○○、丁○○、戊○○等人提出刑事誣告之自訴，由南投地
    方法院95年自字第8號判決被告辛○○，丙○○、丁○○、
    戊○○各有期徒刑6月，緩刑3年，嗣因被告等人不服提起上
    訴，由本院96年度上訴字第385號刑事判決，將南投地方法
    院前開刑事判決被告辛○○，丙○○、丁○○、戊○○各有
    期徒刑6月，均減為有期徒刑3月，緩刑3年確定。
(五)、以上兩造不爭執之事實，並經本院調閱前述偽造文書、侵占
    及誣告罪之刑事案卷核閱無誤，堪予採信。
五、按「因侵權行為所生之損害賠償請求權，自請求權人知有損
    害及賠償義務人時起，二年間不行使而消滅。自有侵權行為
    時起，逾十年者亦同」民法第197條第1項定有明文；又關於
    侵權行為損害賠償請求權之消滅時效，應以請求權人實際知
    悉損害及賠償義務人時起算，非以知悉賠償義務人因侵權行
    為構成之犯罪行為經檢察官起訴或法院判決有罪為準（最高
    法院72年台上字第738號判例參照）；是故請求權人若實際
    知悉損害及賠償義務人時，即起算時效，並不以賠償義務人
    坦承該侵權行為之事實為必要，至該賠償義務人於刑事訴訟
    中所為之否認或抗辯，或法院依職權所調查之證據，亦僅供
    法院為判刑論罪之參酌資料而已，不影響請求權人原已知悉
    之事實，此有最高法院著有85年台上字第2113號判決意旨足
    參。
六、原告主張：被告等人共同對原告2人為不法之侵權行為，係
    以：被告等人明知各繼承人均同意遺產分割方法，並由原告
    己○○與被告等協同委託原告甲○○代其撰寫遺產分割協議
    書，且該遺產分割協議書係屬真正，竟意圖使原告等受刑事
    處分，故意虛構原告等串謀偽造遺產分割協議書及原告己○
    ○侵占存款等不實之事項，而向台灣南投地方法院檢察署誣
    告原告2人偽造文書、侵占之罪嫌，嗣經偵查起訴獲判無罪
    確定，被告等人所為已構成不法侵害原告名譽之誣告行為，
    為其請求之依據（見原告刑事附帶民事訴訟起訴狀第3頁所
    載），其等於本院97年3月13日準備期日亦主張，係以被告
    等人於南投地檢署誣告原告2人偽造文書及侵占一案為本件
    刑事附帶民事侵權行為損害賠償之請求，可見原告係以被告
    向地檢署追訴其2人涉犯偽造文書、行使偽造私文書及侵占
    等罪嫌，資為其等侵權行為損害賠償之請求權基礎事實，故
    其請求權時效，自以原告知悉被誣告及賠償義務人時起算2
    年，洵無疑義。
七、又查，被告辛○○，丙○○、丁○○、戊○○等人，係於93
    年3月19日以原告己○○涉犯刑法第210條偽造私文書、第21
    6條行使偽造私文書、第335條第1項侵占等之罪嫌，共同具
    狀向台灣南投地方法院檢察署提出刑事告訴，而由同署於同
    年3月22日收狀受理，嗣被告戊○○一人於93年8年30日又以
    原告2人涉犯刑法第210條偽造私文書罪嫌，原告己○○另犯
    有行使偽造私文書之罪嫌，具狀向同署提出告訴告發狀，並
    由該署於同日即93年8月30日收狀受理，惟其餘被告即辛○
    ○、丙○○、丁○○並未對原告甲○○提出刑事告訴，此業
    經本院調閱南投地方法院檢察署93年他字第264及737號偵查
    案卷查核無誤，縱南投地檢署於己○○被訴偽造文書（含行
    使偽造私文書）、侵占一案，於檢察察不起訴處分，經發回
    續行偵查後，將被告等4人及被告戊○○另於8月30日之刑事
    告訴，併案偵查，亦係基於該二案件具有關連性之結果，不
    能因之即認被告辛○○、丙○○、丁○○亦有對原告甲○○
    提出刑事偽造文書等之告訴，原告甲○○以：被告辛○○、
    丙○○、丁○○亦有誣告之不法犯行，而對渠3人提起附帶
    民事損害賠償，已有未洽。至於原告己○○部分，被告等4
    人業於93年3月19日提出刑事告訴在先，被告戊○○就其同
    一之犯罪事實，又重複提出告訴，核屬補充說明之性質，其
    刑事追訴發生效力之時間，仍應以第一次提起告訴即93年3
    月22日為準。而無論原告或被告，渠等於92年11月26日當天
    既均在場，且在所謂之「遺產分割協議書」上簽名並按印為
    證，則渠等對原告己○○、甲○○2人於該日究竟有無偽造
    不實之遺產分割協議書，及被告等人於提出之刑事告訴是否
    出於虛妄不實及欲入人於罪，有無侵權行為之事實，衡情均
    知之甚詳，而無從推為不知。
八、再查，被告等人於簽署遺產分割協議書產分割協議書後，於
    92年12月12日發給被告己○○之存證信函中即表示：「貴前
    以母之農保費係您納詐術、母草屯鎮○○段86、87之1號地
    持分係2分之1錯誤，母同鎮○○○路171巷20號房屋戊○○
    婚前有權居住婚後應搬出違反強行法規定，母有現金係187
    萬元詐術，使吾等陷於錯誤，而在您遺產分割協議書簽名捺
    指印表示」等語，另於93年2月12日發給被告己○○存證信
    函中亦表示：「吾等前在貴遺產分割協議書簽名捺指印表示
    ，經發現被詐」各等語，此有被告等人為名之草屯郵局第
    829、49號存證信函影本附於偵查案卷足參（93年他字737號
    第81-84頁，經影印後存卷），依此可知：被告並不爭執渠
    等曾簽署遺產分割協議書，而係以被告己○○謊稱其母之農
    保係由其所繳納，就其母名下之遺產，亦有匿報不實之情使
    渠等為其所欺騙，始簽立遺產分割協議書，並未提及渠等所
    簽署之系爭協議書內容為空白，而遭原告2人偽造之非法情
    事，被告等人於93年9月21日偵訊時復已自承：「遺產分割
    協議書騎縫是渠等親自蓋手印」（見偵續字偵查卷第24、25
    頁），另於94年8月2日偵訊時亦一致坦承：「蓋騎縫指印當
    時，已有看到協議書內容，但沒有仔細看」（見調偵字偵查
    卷第37頁）；再者，92年11月26日當日，係原告己○○為說
    明領取被繼承人謝牡丹存款之事，始約被告等人見面，此亦
    為兩造所不爭執，是在彼時雙方互信基礎已有不足之情況下
    ，被告豈可能毫無疑問，即貿然在空白文件上簽名、按指印
    之理？可見被告等人於遺產分割協議書騎縫處捺指印時，該
    協議書內容已存在，此已為原告及被告等人所明知，是不論
    被告等人當日至代書事務所之本意為何，系爭遺產分割協議
    書之內容既係依被告與原告己○○之協商結果而記載，並經
    渠等簽名、捺指印，顯示雙方均已同意該協議書所載之內容
    ，自無偽造之情。
九、參以本院95年上訴字第406號刑事判決亦認定「依告訴人（
    按即本案之被告）等聲稱渠等僅意在留下連絡資料，則當被
    告甲○○提出6份資料供渠等於騎縫處按指印後，應即可各
    自取走文件，又何需在該處等候影印之資料，再觀諸被告等
    於台灣南投地方法院94年度簡字第66號民事履行分割協議事
    件中所提出之5份遺產分割協議書，該協議書上之文字均係
    影印、且騎縫處均有捺指印，果若如告訴人等所言，該協議
    書是空白遭他人事後分別填載內容於其上，則要於6份紙張
    內書立相同之字跡、段落、字形者，並製作6份完全一致，
    技術上顯非易事，且需相當之時間，依常理而論，被告甲○
    ○應不可能甘冒遭當場識破之風險，於告訴人等仍在事務所
    現場之狀況下偽造協議內容，致己羅刑典。從而，告訴人等
    於遺產分割協議書騎縫處捺指印時，該協議書內容已存在，
    堪可認定」（參見刑事判決第8-9頁）；依此益證被告等人
    於93年3月22日對原告己○○提出刑事告訴之初，另被告戊
    ○○於93年93年8月30日對原告甲○○提出刑事告訴之當時
    ，均即有誣告之不法意圖，渠等之侵權行為於斯時即告成立
    。而被告等人對原告己○○提出偽造私文書、行使偽造私文
    書及侵占之告訴，檢察官第一次偵訊之期日係93年4月14日
    ，是日原告己○○及被告等4人均有到場並接受檢察官之偵
    訊，此業經本院調取偵查卷核閱無訛（見南投地檢署93年他
    字第264號卷第30-33頁），故至遲自是日起，原告己○○即
    知有被誣告之事實及侵權行為人為何人；另原告甲○○於被
    告戊○○提出告訴後，第一次接受檢察官偵訊之期日係93年
    9月21日，故自該日起，原告甲○○亦知有損害及賠償義務
    人，渠2人自斯時起，即得隨時向被告請求損害賠償，而不
    待刑事案件之終結及是否判決有罪，乃遲至96年4月9日始對
    被告等人提起附帶民事訴訟損害賠償之請求，顯已罹於2年
    之請求權時效。
十、雖原告訴訟代理人又主張：本件請求權應自原告偽造文書等
    案，獲判無罪確定開始起算。然被告等人對原告己○○提出
    刑事告訴，於被告經檢察官處分不起訴後，固曾於93年8月
    23日提出再議之聲請，嗣並經台灣高等法院台中分院檢察署
    檢察長命令發回續行偵查，由台灣南投地方法院檢察署偵查
    起訴，惟聲請再議，乃法定之偵查救濟之程序，屬同一偵查
    行為之延續，並非新的告訴行為，渠等於第一審法院判決原
    告等無罪之後，縱又聲請檢察官提起上訴，亦屬訴訟權之行
    使，亦不生時效重新起算之問題，更何況被本件被告聲請再
    議之時間係93年8月23日，距原告提起本件損害賠償之請求
    ，亦已逾2年之請求權時效。至原告固又以被告不斷提出告
    訴理由狀，甚至轉為證人之身分都一再不實之指控，可見侵
    害仍繼續存在，據以主張：本件之損害賠償應從誣告判決確
    定才起算為合理。然本件於被告等人提起刑事告訴之初，其
    誣告行為即已完成，原告之損害亦即確定發生，原告自斯時
    起即得請求損害賠償，而不待刑事判決無罪或被告誣告罪有
    罪確定方始起算，已如前述，倘如原告所言，時效之起算，
    應自原告被訴偽造文書等一案判決無罪確定或被訴誣告罪被
    判決有罪確定起算，則時效制度，恐將因刑事案件進行之快
    、慢暨有無罪及是否提起刑事誣告罪，而異其起算之標準，
    殊有違法律之安定性，自無可採。末按被告於刑事偵審程序
    中縱有提出補充理由狀，甚至於刑事訴訟程序中為指訴或作
    證，係基於偵、審機關發動偵查或審判權之結果，並非誣告
    或侵害行為之繼續，且僅供法院為判刑論罪之參考，並不影
    響請求權人原已知悉之事實及損害賠償請求權之行使，原告
    主張: 請求權時效，應自原告偽造文書等案被判無罪或被告
    刑事誣告罪判決確定開始起算，亦無足取。
十一、綜上所述，本件原告損害賠償請求權之行使，自其知悉損
      害及賠償義務人起既已逾2年之時效，被告又已為時效完
      成之抗辯，原告之請求即應予駁回，又原告之請求既無理
      由，其假執行之聲請亦失所附麗，應併予駁回。
十二、兩造其餘攻擊、防禦方法，與本件判決結果不生影響，無
      逐一論列之必要，併敘明。
據上論結，原告之訴為無理由，依民事訴訟第78條、第85條第1
項前段，判如主文。
中    華    民    國    97    年    4     月    15    日
                  民事第二庭    審判長法  官  邱森樟
                                      法  官  翁芳靜
                                      法  官  謝說容
以上正本係照原本作成。
如對本判決上訴，須於收受判決送達後20日內向本院提出上訴書
得上訴狀，其未表明上訴理由者，應於提出上訴後20日內向本院
提理由書（須按他造人數附具繕本）。
上訴時應提出委任律師為訴訟代理人之委任狀。具有民事訴訟法
第466條之1第1項但書或第2項之情形為訴訟代理人者，另應附具
律師及格證書及釋明委任人與受任人有該條項所定關係之釋明文
書影本。
                                      書記官  胡美娟
中    華    民    國    97    年    4     月    16    日
                                                      Ｍ


司法院資訊處製作；財團法人民間司法改革基金會備份。
